【裁判字號】    98,交易,281
【裁判日期】    991013
【裁判案由】    過失致死
【裁判全文】
臺灣臺南地方法院刑事判決             98年度交易字第281號
公  訴  人  臺灣臺南地方法院檢察署檢察官
被      告  甲○○
上列被告因過失致死案件，經檢察官提起公訴（98年度調偵字第
1166號）及移送併辦審理（99年度偵字第9215號），本院判決如
下：
    主  文
甲○○因過失致人於死，處有期徒刑捌月。
    事  實
一、甲○○於民國98年5月10日下午4時40分許，騎乘車牌號碼20
    9-DUV號普通重型機車（下稱系爭機車），沿臺南縣永康市
    ○○○路機慢車道由西往東方向行駛時，本應注意汽車駕駛
    人應注意車前狀況，並隨時採取必要之安全措施，而依當時
    天候晴、日間自然光線、柏油路面、乾燥、無缺陷、道路無
    障礙物、視距良好等情形觀之，並無不能注意之情事，竟疏
    未注意而貿然前行，於行經該路582號前時，不慎擦撞同向
    前方亦疏未注意靠路邊行走而行走機車道之行人丙○○，致
    丙○○倒地而撞擊頭部，受有頭部外傷併腦挫傷、顱內出血
    、右側硬腦膜下出血等傷害。經緊急送往財團法人奇美醫院
    救治進行開顱手術，仍因上開傷害呈植物人狀況併發大葉性
    肺炎，嗣於99年3月20日下午10時40分許，在臺南市私立長
    榮老人養護中心，因中樞神經休克與呼吸衰竭死亡。甲○○
    於肇事後，在未有偵查犯罪職務之機關或公務員發覺其為犯
    罪人前，即向到現場及受傷者就醫之醫院處理本件車禍事故
    ，尚不知肇事者為何人之臺南縣警察局永康分局車禍處理小
    組警員，主動表示其即為肇事車輛之駕駛者，並進而接受裁
    判。
二、案經戊○○訴由臺南縣警察局永康分局報告臺灣臺南地方法
    院檢察署檢察官偵查起訴及移送併辦審理。
    理  由
一、按被告以外之人於審判外之陳述，經當事人於審判程序同意
    作為證據，法院審酌該言詞陳述或書面陳述作成時之情況，
    認為適當者，亦得為證據。當事人、代理人或辯護人於法院
    調查證據時，知有刑事訴訟法第159條第1項不得為證據之情
    形，而未於言詞辯論終結前聲明異議，視為有前項之同意，
    刑事訴訟法第159條之5定有明文。經查：被告於警詢及偵查
    中之供述，為審判外之陳述而屬傳聞證據，及公訴人於偵、
    審中提出之各項具傳聞性質之證據資料，公訴人及被告於本
    院審判程序中對於前述被告之供述，以及其他相關具傳聞性
    質之證據資料之證據能力，均表示無意見，且迄於言詞辯論
    終結前亦未聲明異議。本院審酌上開各項證據資料作成之情
    況，核無違法取證或其他瑕疪，且為證明本件犯罪事實所必
    要之重要關係事項，認為以之作為證據為適當，上開證據資
    料，自得採為證據，合先敘明。
二、訊據被告甲○○對有於前揭時地騎乘系爭機車撞及被害人丙○○，以及被害人受有前開所述傷害之事實並不爭執，惟矢
    口否認有何過失致死犯行，並辯稱：伊撞及被害人前有看到
    被害人步履不穩，被害人患有糖尿病，當日應係因血糖過低
    ，突然昏倒向左傾斜，致前胸撞上伊所騎乘之機車右手把，
    並非伊騎車自後方擦撞被害人，且縱伊閃避，被害人仍會倒
    地受傷；又實際上係被害人因血糖過低，且徒步在炎熱的天
    候下行走，使其本身的糖尿病引發腦血管病變，而導致顱內
    出血，與外力並無關係；以被害人情形來看，被害人死亡是
    因糖尿病導致傷口不易癒合，其死亡與車禍沒有直接關係，
    若因車禍而死亡，時間應該不會拖那麼久云云。經查：
  (一)按汽車行駛時駕駛人應注意車前狀況，並隨時採取必要之安
    全措施；又行人應在劃設之人行道行走，在未劃設人行道之
    道路，應靠邊行走，道路交通安全規則第94條第3項、第133
    條前段分別定有明文。本院查：
    1.被告於警詢時供陳：「（問：請你將車禍發生經過詳述？
      ）我於98年05月10日16時40分許，因駕駛209一DUV號重機
      車沿中正南路由西向東方向直行行駛機慢車道，途經中正
      南路582號前，與一行人丙○○行走於路肩由西向東方向
      直行行走，當時我看見對方在我的車子右前方向行走，至
      我快要到達該行人身邊時，該行人突然向左傾斜，我車子
      右手把與對方左側身體擦撞而發生事故。」、「（問：當
      時該行人前方有無障礙物？）沒有障礙物。」、「（問：
      筆事地點當時號誌如何？天候？視線如何？有無障礙物？
      ）事故地點沒有號誌。晴天。視線很好。沒有障礙物。」
      等語（見警卷第2頁）；另於偵訊時供稱：「當時我是本
      來在等紅燈，後來變成綠燈，我就起步行駛，我有看到丙○○，他走在機車線上，我機車從他左邊騎過去，呂先生
      可能是因為那邊路較不平，他就往左傾，他身體碰到我機
      車的右手把，接下來我就跌倒，接下來我就打電話叫119
      把丙○○送醫，然後有路人把我的機車移到路邊。」等語
      （見臺灣臺南地方法院檢察署98年度核交字第3310號卷第
      5頁）、復於本院審理時陳稱：「（法官問：你在撞及被
      害人之前，是否有看到被害人？）有，當時我與後座乘客
      均有看到被害人，我們看到他的時候，是步履不穩的狀態
      ，騎到旁邊的時候他就往左倒過來，撞到我的機車手把。
      」、「（法官問：照你所述，你看到他走路不穩，你要經
      過他身旁，難道不應該更加保持安全距離嗎？）我是有保
      持距離，我幾乎要騎到快車道了。那一瞬間太快，所以閃
      避不及。」、「（法官問：若你有與行人保持安全距離，
      為何又會撞擊？）他要走向哪裡我也不知道，只是我當時
      確實有保持距離。」等語（見本院卷第126頁）。
    2.依被告上開陳述，被告不爭執有於前揭時地騎乘系爭機車
      撞及被害人丙○○，以及其於撞及被害人前已看到被害人
      行走於該處之事實，經與道路交通事故現場圖、道路交通
      事故調查報告表(一)、(二)、現場照片（見警卷第10-17頁）
      ，以及證人即被告當時所搭載之乘客丁○○於本院審理時
      結證稱：「（法官問：被告在途經中正南路582號，與行
      人發生碰撞前，你有無注意路況？）有。」、「（法官問
      ：與行人發生碰撞前，你有無看到行人？）有的。」、「
      （法官問：你在多久前看到該名行人？）停紅綠燈的時候
      看到該行人，當時我們距離行人大約五十公尺。」、「（
      法官問：當時除了與被告發生碰撞的行人外，有無其他行
      人？）沒有，只有一個行人。」、「（法官問：當時被告
      有無發現該行人？）有的。」、「（法官問：為何你知道
      被告也發現該名行人？）因為我有跟他講有個老伯走在我
      們正前方，因為遠遠看那個人是走在機車道上，而不是走
      在人行道上。」、「（法官諭知提示警卷第13頁予證人，
      命證人於該頁標示出行人原來走的位置，並簽名於上。法
      官問：當被告車子騎靠近該行人時，該行人有何不同的情
      形？（沈默）」、「（法官問：是否仍正常行走？）是的
      。」等語（見本院卷第135頁背面至第136頁背面）、及證
      人丁○○標示被害人原來行走的位置之照片（見警卷第13
      頁）相核，是被告於撞及被害人前已看到被害人行走於該
      處，卻仍未注意車前狀況，並隨時採取必要之安全措施，
      而擦撞丙○○等情，自堪認定。
    3.至被告辯稱被害人患有糖尿病，當日應係因血糖過低，突
      然昏倒向左傾斜致前胸撞上伊所騎乘之機車右手把，並非
      伊騎車自後方擦撞被害人等語，惟查：
      (1)被告此部分之辯詞，核與證人丁○○證稱當被告車子騎
        靠近被害人時，被害人仍正常行走等語（見本院卷第
        136頁背面）不符，又參酌被害人因本次事故受有左側
        尺骨鷹嘴骨折等傷害，亦有財團法人奇美醫院98年5月
        10日及98年6月26日診斷證明書各1份在卷可稽（見臺灣
        臺南地方法院檢察署98年度核交字第3310號偵查卷第14
        頁），依被害人受傷部位觀之，應係被告騎乘機車自後
        方擦撞被害人身體左側，始會造成被害人左側尺骨鷹嘴
        骨折，是被告此部分之辯詞，應無可採。
      (2)又被害人案發後經送往財團法人奇美醫院急救時，血糖
        值為205mg/dl，雖較正常值為高，但並無血糖過低之情
        形，亦有財團法人奇美醫院專用病情摘要1紙在卷可稽
        （見本院卷第67頁），亦難認被害人被擦撞前有因血糖
        過低昏倒之情形。
      (3)再查，雖被害人93年8月15日及94年8月1日有2次因糖尿
        病血糖過低而路倒之紀錄，亦有財團法人台灣基督教長
        老教會新樓醫院病歷資料1份在卷可考（見本院卷第69
        頁至第82頁），惟被害人嗣後於96年9月19日在財團法
        人奇美醫院住院就醫時，血糖控制良好乙節，有財團法
        人奇美醫院專用病情摘要1紙在卷可參（見本院卷第67
        頁），堪認被害人於本件車禍發生前尚查無血糖控制不
        正常之情形。
      (4)此外，被告復未舉證證明被害人當日係因血糖過低，突
        然昏倒向左傾斜致前胸撞上伊所騎乘之機車右手把之情
        ，自難認被告此部分之辯詞為可採。
    4.再查，本件事故發生當時天候晴、日間自然光線、柏油路
      面、乾燥、無缺陷、道路無障礙物、視距良好，並無不能
      注意之情形，有道路交通事故調查報告表1份（見警卷第1
      1頁，該調查報告表就「光線」部分誤載為夜間有照明，
      惟依警卷第13頁照片觀之，應為日間自然光線），被告竟
      疏未注意而騎乘機車自後擦撞被害人，其駕駛行為自有過
      失。就本件而言，雖然被害人亦有徒步行走未靠路邊行走
      機車道之疏失，惟按過失傷害罪規範之目的，在處罰行為
      人因個人之過失而致他人受有傷害之行為，祇以行為人之
      有過失為致傷害之一原因為已足，有司法院院字第631號
      解釋意旨可供參照。上開解釋雖係就過失傷害所為之解釋
      ，然在過失致死罪之情形亦應為相同之解釋，因此，即使
      被害人對於本件交通事故之發生，亦有前揭過失，仍不能
      解免被告應負之過失責任。
    5.又本件交通事故之肇事因素，經檢察官囑託臺灣省臺南區
      車輛行車事故鑑定委員會鑑定結果，亦與本院上開認定結
      果相同，有該委員會98年8月20日南鑑字第0985902488號
      函暨台南區980606號鑑定書在卷可參（見臺灣臺南地方法
      院檢察署98年度核交字第3310號卷第31-32頁），足認被
      告就本件交通事故之發生，確有過失甚明。
  (二)被告另辯稱實際上係被害人因血糖過低，且徒步在炎熱的天
    候下行走，使其本身的糖尿病引發腦血管病變，而導致顱內
    出血，與外力並無關係等語，惟查，財團法人奇美醫院99年
    3月29日（99）奇醫字第1629號函附病情摘要記載：病人（
    即被害人丙○○）因車禍外傷送到本院，有頭部外傷。顱骨
    骨折顱內出血，意識昏迷，需緊急手術治療，其顱內出血嚴
    重度有生命危險，足以導致重度昏迷，至於其造成車禍原因
    是否與糖尿病使用胰島素有關，在本院的記錄無法判斷等語
    ，有該病情摘要在卷可稽（見本院卷第67頁），觀諸上開病
    情摘要，難認被告辯稱係被害人本身糖尿病血糖控制不良引
    發腦血管病變，而導致顱內出血，與外力並無關係等語為可
    採。
  (三)第查，被告上開過失行為致被害人倒地撞擊頭部而受有頭部
    外傷併腦挫傷，顱內出血，右側硬腦膜下出血等傷害，經開
    顱手術，呈植物人狀況併發大葉性肺炎，有財團法人奇美醫
    院98年5月29日、98年6月26日及98年12月3日診斷證明書各1
    份附卷可查（見警卷第18頁、臺灣臺南地方法院檢察署98年
    度核交字第3310號卷第14頁、相驗卷第31頁），又被害人因
    上開傷害，於99年3月20日下午10時40分許，在臺南市私立
    長榮老人養護中心，因中樞神經休克與呼吸衰竭死亡乙節，
    有臺灣臺南地方法院檢察署相驗屍體證明書1份存卷可考（
    見相驗卷第96頁），其後經法務部法醫研究所鑑定被害人死
    因，認為：死者丙○○行人與機車車禍致頭部外傷顱內出血
    並經開顱手術，最後呈植物人狀況併發大葉性肺炎，最後因
    中樞神經休克與呼吸衰竭死亡。因車禍致腦挫傷、住院至死
    亡有連續性、無中斷性之因果關係等語，有該所（99）醫鑑
    字第0991101104號鑑定報告書1份可資參照（見相驗卷第86
    頁至第90頁），自堪認被告過失駕駛行為與被害人之死亡結
    果間，有相當因果關係，被告辯稱被害人死亡與車禍沒有直
    接關係，若因車禍而死亡，時間應該不會拖那麼久等語，要
    無可採。
  (四)綜上所述，本件事證明確，被告過失致死犯行堪以認定，應
    予依法論科。
三、核被告甲○○所為，係犯刑法第276條第1項之過失致死罪。
    公訴意旨原認被告係觸犯刑法第284條第1項後段普通過失重
    傷害罪，惟因被害人丙○○已於起訴後因同一原因死亡，而
    檢察官業於本院審理時當庭變更起訴法條為過失致死罪（見
    本院卷第124頁背面），本院自無庸再為變更起訴法條之諭
    知，併予敘明。嗣被告於肇事後，在未有偵查犯罪職務之機
    關或公務員發覺其為犯罪人前，即向至現場及受傷者就醫之
    醫院處理本件道路交通事故，尚不知肇事者為何人之臺南縣
    警察局永康分局交通事故處理小組警員供承其肇事犯罪，自
    首並接受裁判等情，有臺南縣警察局永康分局道路交通事故
    肇事人自首情形紀錄表2紙在卷可稽（見相驗卷第25、26頁
    ），爰依刑法第62條前段之規定減輕其刑。爰審酌被告並無
    刑案前科紀錄，有臺灣臺南地方法院檢察署刑案資料查註紀
    錄表及臺灣高等法院被告前案紀錄表各1份在卷可按，堪認
    其品性尚佳，並審酌其生活狀況、智識程度（專科畢業），
    犯後否認犯行，以及被告與被害人丙○○各自之過失程度、
    被告因過失致被害人丙○○死亡，造成生命喪失而無從彌補
    之憾事，以及被告迄未能與被害人家屬達成和解賠償損害等
    一切情狀，量處如主文所示之刑。
據上論斷，應依刑事訴訟法第299條第1項前段，刑法第276條第1
項、第62條前段，刑法施行法第1條之1，判決如主文。
本案經檢察官乙○○到庭執行職務
中    華    民    國    99    年    10    月    13    日
                      交通法庭  法  官  林福來
以上正本證明與原本無異。
如不服本判決應於收受本判決後10日內向本院提出上訴書狀，並
應敘述具體理由。其未敘述上訴理由者，應於上訴期間屆滿後20
日內向本院補提理由書狀（均須按他造當事人之人數附繕本）「
切勿逕送上級法院」。
                                書記官  李淑惠
中    華    民    國    99    年    10    月    15    日
附錄本案論罪科刑法條全文：
刑法第276條第1項
因過失致人於死者，處二年以下有期徒刑、拘役或二千元以下罰
金。

司法院資訊處製作；財團法人民間司法改革基金會備份。
